【裁判字號】    88,重訴,41
【裁判日期】    890229
【裁判案由】    損害賠償
【裁判全文】
臺灣高等法院高雄分院民事判決  八十八年度重訴字第四十一號
      原      告  丙○○
                  丁○○
      共      同
      訴訟代理人  陳俊卿律師
      被      告  甲○○      .
      訴訟代理人  乙○○      .
右當事人間刑事附帶民事訴訟請求損害賠償事件，經本院刑事庭移送，本院判決如左
：
      主      文
被告應給付原告丙○○新臺幣參拾萬元，給付原告丁○○新台幣貳拾萬元及均自民國
八十七年七月四日起至清償日止，按年息百分之五計算之利息。
被告應於台灣時報第十三版以七段三十行單位刊登如附件一之道歉啟事壹天，並應於
更生日報第五版、第十一版分日各以五段一百三十行單位，壹號字體刊登如附件二之
道歉啟事各壹天。
原告其餘之訴駁回。
訴訟費用由被告負擔十分之一，餘由原告負擔。
原告假執行之聲請駁回。
      事      實
甲、原告方面：
一、聲明：求為判決
  (一)被告應給付原告丙○○新臺幣（下同）五百萬元，給付原告丁○○三百萬元及均
    自起訴狀繕本送達翌日起至清償日止按年息百分之五計算之利息。
  (二)被告應於台灣時報第十三版以七段三十行單位刊登如附件一之道歉啟事壹天，並
    應於更生日報第五版、第十一版分日各以五段一百三十行單位，壹號字體刊登如
    附件二之道歉啟事各壹天。
  (三)第一項部分，願供擔保，請准以宣告假執行。
二、陳述略稱：
  (一)華山診所係原告丙○○所開設，有台東縣政府東縣衛診字第三三九號醫療機構開
    業執照可證。
  (二)被告先於民國八十六年五月三十一日在台灣時報屏花東焦點版刊登「高市南部醫
    院夭折，查南部醫院被告丙○○醫師用不法手段騙取竊佔南部醫院，然丙○○並
    未悔改、醒悟、一錯再錯於今年四月底陸續將醫院設備搬遷至台東縣大武鄉開業
    ，更名為華山診所，惡意侵佔他人財物，於法不容，本人唯恐台東縣大武鄉各界
    人士為其所害，特此登報告知，共同責此一醫界敗類，危害社會正義、公平之『
    害群之馬』之啟事。」復於八十六年七月十三日在更生日報台東新聞版刊登：「
    『高雄南部醫院已夭折』，被告丙○○用不法手段，騙取竊佔南部綜合醫院，然
    丙○○並未悔改、醒悟、一錯再錯，又犯上搶竊，向他人租來醫院，租期已屆滿
    ，不但不將醫院歸還業主，利用業主外出，將醫院所有儀器設備在光天化日之下
    大搬家，全身健康檢查儀器全套，價值幾仟萬元，全部搬遷至台東縣大武鄉開業
    ，惡意侵佔他人財物，於法不容，院內並有密醫，自稱院長夫人，專騙病人、賣
    私藥秘方、拉病人做身體檢查。搶他人醫院，又逃稅，騙取患者的金錢，胡作胡
    為。唯恐台東大武鄉民為其所害，特此警告！各界人士，共同注意，此一醫界敗
    類，危害社會正義、公平之『害群之馬』，業主甲○○八六、七、七敬上」之廣
    告。再於同年月二十七日在更生日報台東新聞版刊登：「華山診所醜陋的真面目
    ！台東縣大武鄉的鄉親請張大眼睛看清楚，新設立的華山診所可怕的真面目--華
    山診所負責人丙○○醫師在高雄市騙取本人創辦的南部綜合醫院六年後，因胡亂
    收費被健保予以停辦處分，數百件病人申訴陳氏惡人的案件後，無法生存而逃至
    大武鄉改名為華山診所繼續行騙。切勿拿自己生命給陳氏開玩笑，陳氏為騙取病
    人金錢而胡亂開刀致死的例子，不勝枚舉，企圖聯合當地人士欺騙更多無知者，
    此作賊心虛，黑道白道通吃的行為，乃他一貫作風，由於政府掃黑掃貪污而令他
    無法在高雄市生存，陳氏以為小地方好行騙而搬至大武鄉，若大武鄉鄉親不予抵
    制將受害無窮，也期待鄉長、衛生局、警察單位以良心為百姓掃除惡人。被告丙
    ○○用不法手段，騙取竊佔南部綜合醫院，然丙○○並未悔改、醒悟、一錯再錯
    ，又犯上搶竊，向他人租來醫院，租期已屆滿，不但不將醫院還業者，利用業主
    外出，將醫院所有儀器設備在光天化日之下，大搬家，全身健康檢查儀器全套，
    價值幾仟萬元，全部搬遷至台東縣大武鄉開業，更名為華山診所，惡意侵佔他人
    財物，於法不容，另其院所中，並有密醫，自稱院長夫人，專騙病人、賣私藥秘
    方、拉病人做身體檢查。搶他人醫院，又逃稅，騙取患者的金錢，胡作胡為。唯
    恐台東大武鄉民為其所害，特此警告！各界人士，共同注意，此一醫界敗類，危
    害社會正義、公平之害群之馬，業主甲○○敬上」之廣告，予以毀損丙○○及丁
    ○○之名譽。有關誹謗損害原告丙○○及丁○○暨華山診所名譽之啟事，業經台
    灣高雄地方法院及本院判處有期徒刑確定在案。
  (三)按，不法侵害他人之名譽者，被害人雖非財產上之損害，亦得請求賠償相當之金
    額，並得請求為回復名譽之適當處分，民法第一百九十五條第一項定有明文。查
    名譽係人之第二生命本件被告一而再、再而三捏造虛構事實刊登新聞廣告誹謗擁
    有醫學博士學位且在醫術界頗具知名度之醫師即原告丙○○及丙○○所開設之華
    山診所及美國大學畢業潔身自愛之原告丁○○，使原告等之名譽嚴重受損，在社
    會上無法立足，其動機及手段其為惡劣之情況，請求被告各賠償原告丙○○新臺
    幣伍佰萬元，丁○○參佰萬元及法定利息。並請求被告在台灣時報第十三版於七
    段三十行之篇幅以壹號字體（即與被告所刊登誹謗啟事之相同篇幅，同號字體）
    刊登「本人於八十六年五月三十一日在台灣時報屏花東焦點版刊登有關誹謗損害
    丙○○醫師及丁○○名譽之啟事，本人鄭重道歉，道歉人甲○○」之道歉啟事一
    天。並在更生日報第五版及另一天在第十一版於五段一百三十行之篇幅以壹號字
    體（即與被告所刊登誹謗啟事之相同篇幅，同號字體，按被告之啟事，有部分使
    用大於壹號之特號字體）刊登內容為「本人在八十六年七月十三日、同年七月二
    十七日各在更生日報台東新聞版所刊登有關誹謗損害丙○○醫師及丁○○暨華山
    診所名譽之啟事，本人鄭重道歉，道歉人甲○○」之道歉啟事各一天，藉以回復
    名譽。
三、證據：提出醫療機構開業執照影本一件為證。
乙、被告方面：
一、聲明：求為判決
  (一)原告之訴及假執行聲請均駁回。
  (二)如受不利判決，願供擔保請求免為假執行。
二、陳述略稱：
  (一)本件被告固有登刊：南部醫院被丙○○用不法手段騙取竊佔，然丙○○並未悔改
    醒悟、一錯再錯，於今年四月底陸續將醫院設備搬遷至台東縣大武鄉開業，更名
    為華山診所，惡意侵占他人財物。又將醫院所有儀器在光天化日之下，大搬家，
    全身健康檢查儀器全套，價值幾仟萬元全部搬遷至台東縣大武鄉開業，更名為『
    華山診所』及『因胡亂收費被健保局予以停辦處分』等廣告於新聞紙，惟查：原
    告丙○○於八十六年五月間所搬至台東大武鄉華山診所之醫療設備大部分重要儀
    器確係被告與南部綜合醫院股東共同所有財物無誤，被告曾以原告丙○○涉有刑
    竊盜侵占罪而提起告訴，嗣雖經高雄地檢署以八十六年偵字第一七０五三號，臺
    灣高等法院高雄分院檢察署八十七年度議字第二四八號不起訴處分確定在案。但
    被告對該案不起訴處分不服，認為臺灣高雄地方法院檢察署未偵查丙○○及丁○
    ○部份，只偵查被告，又不採納其意見，所提供資料亦未詳細偵查，且被告聲請
    之證人也未通知作證，被告之夫乙○○提出證據要求調查，亦未見地檢署調查，
    遂逕認原告丙○○及丁○○罪嫌不足，予以不起訴處分，被告及夫乙○○不服提
    起再議，亦經臺灣高等法院高雄分院檢察署駁回，致不起訴處分確定，被告及夫
    乙○○只好無奈認痛。未料，丙○○及丁○○二人不悔改，一錯再錯，於八十七
    年四月一日提出臺灣高雄地方法院自訴本件被告甲○○與夫乙○○二人誣告，經
    審理結果，認定丙○○、丁○○確有侵占甲○○等股東之財物，乃判決本件被告
    及夫乙○○二人無罪，嗣丙○○、丁○○不服上訴臺灣高等法院高雄分院，亦經
    判決駁回上訴而告確定，由此可證明被告所刊登「本件原告丙○○、丁○○搶他
    人財物」之內容確屬事實，是以，本件被告顯無誹謗之犯行。
  (二)另被告所刊登：原告丙○○未悔改、醒悟，一錯再錯，惡意侵占他人財物於法不
    容．．．，胡亂收費等文字部分，則查：
    1.原告丙○○於八十一年五月，侵占被告等股東合夥所有之南部綜合醫院及儀器
      設備財物，經被告等股東提出自訴丙○○背信罪，經臺灣高雄地方法院、臺灣
      高等法院高雄分院、最高法院等更審結果，於八十五年十一月廿一日以八十四
      年上更二字第二六六號判決原告丙○○共同為他人處理事務，意圖為自己不法
      之利益，而為違背其任務之行為，致生損害於本人之利益，處有期徒刑八月在
      案。是以，被告依照背信案判決書內容登報，並無捏造事實至明，惟原告丙○
      ○不思悔改，再次於背信罪審理期間即八十五年五月間，將被告等股東所有財
      物搬遷至台東大武鄉，該情節亦屬事實，亦有該判決書可證。
    2.至原告丙○○提出附卷之中央健康保險局八十四年十二月健保醫字第八四０一
      號函雖載有：南部醫院申報費並未有虛報其他費用之情形云云。惟查，於八十
      七年七月七日刑事誹謗案調查審理時，證人即患者谷景新曾證稱：「本人於七
      十九年年間，我胃不好，到南部綜合醫院看病，我有勞保，打麻醉針，醫院卻
      另外向我收五千元，這是很不好的，麻醉藥的費用應包含在勞保給予範圍內」
      ，足證原告丙○○確實有胡亂收取麻醉費無訛。該誹謗案之判決僅據上開健保
      局函，即認定丙○○未虛報其他費用，而未說明不採證人證詞之理由，其判決
      顯有未洽，其認定之事實即不足採，蓋原告丙○○若未虛報或亂收費用，健保
      局何以為停辦之處分？實則，依健保局八十四年九月健保醫字第84016588號函
      示：「其於八十四年七月五日派員訪查南部醫院，發現保險對象王小姐、陳先
      生、黃陳女士等人登記住院期間，均未實際住院，僅於醫院門診治療即行返家
      ，此亦證訪問王小姐等三屬實在，並經其確認無訛，惟醫院均有申報王小姐等
      三人住院期間之醫療費用，另保險對象李夏女士於妨查時並未在院，調閱其請
      假單，並未註明請假起迄時間，該院顯有全民健康保險醫療事務機構特約及管
      理辦法第卅二條第六款、第卅四條第七款所列情事，且情節重大，而予以正及
      停止特約三個月。」由此此足證本件原告丙○○確有向健保局虛報住院人數乙
      節。是以，以上開函件及台閩地區勞、保局八十四年三月卅一日八四勞醫字第
      6003998號函 （該函係指稱南部綜合醫院因違約經該局自八十四年二月一日起
      停辦勞保業務，並終止合約），及高雄市政府衛生局八十四年十一月八日第56
      688號函內容刊登報紙，要無捏造事實之行為。
  (三)再者，被告所刊登：丁○○自稱院長夫人行醫，專騙病人，賣私藥秘方，拉病人
    做身體檢查等內容之廣告乙節，經查：此有中國時報八十年一月十一日第十四版
    「高雄市澎湖縣新聞乙份」為證，原告丙○○明知丁○○無醫師執照，卻縱容其
    在南部醫院內為病患計灸及麻醉等醫療行為，詳見被告八十八年九月卅日所提刑
    事辯護意旨狀，可證被告所刊登者為事實，不再贅述。
  (四)被告所刊登：唯恐台東縣大武鄉各界人士為其所害，特此登報告知共同遣責此一
    醫界敗類，危害社會正義公平之「害群之馬」之啟事，．．．搶他人醫院，又逃
    稅、搶健保錢，騙取患者的金錢，胡作胡為等內容之廣告乙節，經查：
    1.稱「醫界敗類」之說明：
      (1)原告丙○○霸占南部綜合醫院，經被告等股東以背信罪等案提起自訴，經臺
        灣高等法院高雄分院八十五年十一月廿一日八十四年上更二字第二六六號刑
        事判決書，判處丙○○背信罪，處有期徒刑八月在案。原告丙○○不正行為
        既經二審判決有罪在案，縱未確定，但既經法院二審判決，從本件被告之角
        度而言，原告丙○○即有背信罪之事實，執此，被告據為刊登報紙，並無捏
        造事實之故意。
      (2)次查原告丙○○違返勞保特約，致遭勞保停辦處分並終止合約，此有高雄市
        政府衛生局八十四年十一月八日第35668號函可證 ；亦有特約健康保險局醫
        療業務於八十四年九月健保醫字第84016588號函示：違約全民健康保險醫事
        服務機構特約及管理辦法，且情節重大，而予以糾正及停止特約三個月，上
        開均屬事實無訛。按醫師為一高道德標準之職業，原告丙○○為一開業醫師
        ，竟為自己不法之利益而為違反相關法令規定之行為，造成醫師界蒙羞，因
        此，高雄市醫師界均稱呼丙○○醫師是「醫界敗類」，此亦有證人郭建廷於
        八十六年十二月二日  鈞院誹謗罪庭訊時證稱：「我本身是醫師公會常務理
        事，且是紀律委員會召集委員，關於這點我不方便講，但我認為他（丙○○
        ）應該要好好檢討，因為他已嚴重違反醫界的紀律」職是，被告刊登之內容
        並無不實，亦無誹謗之意圖。
    2.搶他人醫院：
      查原告丙○○佔南部醫院之行為，經被告等股東提起自訴案，並經臺灣高等法
      院高雄分院八十五年十一月廿一日八十四年上更(二)字第二六六號刑事判決處有
      期徒刑八月在案，足證被告並非捏造事實。
    3.逃稅：
      按八十年八月一日被告等股東（包含佟世俊）與原告丙○○簽立合作經營南部
      綜合醫院醫療業務同意書，該合約第二條約定：「丙○○醫師為執行院長，應
      遵守開業醫師法令，負責醫療技術，醫院管理，經營及稅捐等財務責任。」，
      詎原告丙○○竟違反約定未繳納醫院執行業務所得稅，迄今仍未繳納，自有逃
      稅之事實，此一事實有佟世俊（已死亡）之妻歐陽素芝可證。
    4.搶健保錢：
      按中央健保局於八十四年九月健保局醫字第84016588號函示：「其於八十四年
      七月五日派員訪查南部醫院，發現保險對象王小姐、陳先生、黃陳女士等人於
      登記住院期間，均未實際住院，僅於醫院門診治療即行返家，以上均經訪問王
      小姐等三人屬實，並經其確認無訛，惟醫院均有申報王小姐等三人住院期間之
      醫療費用等」由此可證原告丙○○謊報醫療費用，則被告據為登刊報紙，亦非
      捏造事實至明。
    5.騙取患者的金錢：
      (1)經查特約公勞保或健保局醫療業務機構及管理辦法規定範圍內，不得再向患
        者加收費用，原誹謗案於八十七年七月七日庭訊時，證人谷景新曾證稱：「
        有向我另外收麻醉費五千元」；證人賴阿邁證稱：「我在醫院曾看到過病人
        吵著說，醫院超收費用等」；證人林朱寶亦證稱：「亂收費有確實」，此外
        尚有多位無法出庭作庭患者聲稱被超收其他費用，是以，原告丙○○有騙取
        患者金錢之事實無訛。
      (2)次查證人黃郭玉珠於原誹謗罪審庭訊時亦證稱：「在南部綜合醫院丙○○看
        胃病，住院約一個月，公司大約幫我支付十五萬元左右，而我則自付了二萬
        五千元至三萬元左右」，被告曾管理過南部綜合醫院，對該院收費極為明瞭
        ，可證明原告丙○○確有收費偏高詐騙之情事。蓋南部綜合醫院係中型醫院
        ，設備簡單，在民國八十年間勞保患者開胃約八萬元，在高雄市未參加勞保
        者，一般行情約十萬至十二萬左右，證人黃郭玉珠係住普通病房，病房費每
        天第四００元，護理費一００元，醫師費２００元，伙食費一五０元，及其
        他雜項及醫療費約四００元，計每日約一、二五０元左右，每月小計為三萬
        七仟五佰元，開刀費六萬元至八萬元，合計為九萬多至十一萬多，如勞保患
        者，申報費用約八萬元。且原告丙○○於高雄醫學院畢業後，即移民至國外
        （阿根廷、美國等），期間並未執行醫療開刀業務，以其回台灣僅一年多之
        行醫經驗，對開刀技術已不熟練，非屬有知名度或醫術高明之醫師，上開案
        例中收費至多十萬至十二萬左右，惟原告丙○○竟收取十七萬多至十八萬多
        ，其超收費用達六萬元以上。
  (五)至被告所刊登：數百件病人申訴陳氏惡人的案件後，無法生存，而逃至台東大武
    鄉改名華山診所繼續行騙，陳氏為騙取病者金錢而胡亂開刀，致死的例子，不勝
    枚舉，及企圖聯合當地人士欺騙更多無知者，此作賊心虛，黑白道通吃的行為，
    乃他一貫作風。由於政府掃黑掃貪，令他無法在高雄市生存，陳氏以為小地方好
    行騙而搬至大武鄉等內容廣告乙節，經查：
    1.多位患者因看病或住院後不服收費或照顧服務不佳，曾向被告申冤數百件，均
      屬確實無訛。
    2.次查患者吳考赴南部醫院全身健康檢查，非急診之病人，卻經原告丙○○診斷
      為肺癌而辦理住院開刀，惟原告丙○○並非胸腔外科專科醫師，其誤診患者為
      肺癌末期，並不堪開刀致死；蓋原告丙○○為一般外科專科醫師，不應該為胸
      腔科患者執刀。此外從被告提供錄影帶內容亦證，原告丙○○執刀治療者有鼻
      耳科、骨科等，該等均非原告丙○○職務內應執行開刀之科目，其胡亂開刀確
      屬事實無庸置疑。至於原告丙○○因開刀致患者吳考死亡之事實其家屬雖不願
      出庭作證，惟並非無意見或無提出醫療糾紛申訴，純因本件原告丙○○已給予
      死者家屬道義上金義之撫慰，其家屬才不出庭作證。此亦有證人陳敏哲及林朱
      寶貴之錄音帶可證，縱原誹謗案判決認錄音帶為訴訟外之供述，不得採為證據
      ，惟該二人於錄音帶所說之內容既屬事實，則被告據為登報尚難認有無誹謗之
      故意。
    3.另誹謗案證人陳文連於八十七年七月卅一日庭訊時曾證稱：「我只認職丙○○
      ，於八十六年間車禍要照Ｘ光，在台東華山診所，丙○○要開刀，結果開刀後
      情況更糟，我換別家醫院看，別家醫師說沒有人這樣開刀的」，亦證原告丙○
      ○確有胡亂開刀之事實。按原告丙○○為老外科醫師，應具備基本的醫德模範
      ，不應該自己專科以外都要開刀，亦不應該做萬能外科專科醫師，如此草菅人
      命，影響病者寶貴生命。
    4.至於所謂「黑白道通吃，丙○○確實有一套手段，掌握中」云云，則查：
      (1)因被告等為南部綜合醫院股東，醫院被原告丙○○霸佔後遂提出自訴案。歷
        次開庭時，原告丙○○身邊都有不明人士陪著，並盯注被告等股東，至其他
        動作不再批評。
      (2)至於白道更恐怖，被告甲○○等股東為被霸佔醫院之事，到警察局或派出所
        提出告訴時均未獲理睬，且正式申告也被吃案不辦，送至臺灣高雄地方法院
        檢察官也吃案不辦，至今也無結果。此有檢附警察局移送法院公文可證。
      (3)為霸佔醫院之事，至衛生局也不理不睬。
      (4)至高雄市調查處申冤，也不理不睬。
      (5)在法院背信案誹謗案等審理調查時，被告甲○○委任之律師蒞庭辯護時，原
        告丁○○即開口說要告被告律師，此種態度行為如無靠山者，誰敢揚言要告
        律師呢！以上被告無法訴苦，原告丙○○確實有人際關係整件事情掌握得很
        好，因此黑白道通吃。
  (六)綜上所陳，被告所刊登內容均屬事實，並無誹訪之故意或過失，原誹謗案審理調
    查時，被告以口頭抗辯者，法院不採，出庭證人之證詞也不採納，所提供錄音帶
    及錄影帶亦不採納，加上被告委任之律師未以書狀申辯，致獲不利判決。
三、證據：提出本院八十四年度上更(二)字第二六六號、八十八年度上訴字第二二三五
    號、台灣高雄地方法院八十七年度自字第一九七號刑事判決各一份、剪報一份、
    丙○○出具之合作經營同意書一份、警局移送檢察署偵查公文一件（以上均屬影
    本）為證。
丙、本院依職權調閱本院八十七年度上易字第一三五八號誹謗案刑事確定卷。
    理    由
一、原告主張：被告先於民國八十六年五月三十一日在台灣時報屏花東焦點版刊登「
    高市南部醫院夭折，查南部醫院被告丙○○醫師用不法手段騙取竊佔南部醫院，
    然丙○○並未悔改、醒悟、一錯再錯於今年四月底陸續將醫院設備搬遷至台東縣
    大武鄉開業，更名為華山診所，惡意侵佔他人財物，於法不容，本人唯恐台東縣
    大武鄉各界人士為其所害，特此登報告知，共同責此一醫界敗類，危害社會正義
    、公平之『害群之馬』之啟事。」復於八十六年七月十三日在更生日報台東新聞
    版刊登：「『高雄南部醫院已夭折』，被告丙○○用不法手段，騙取竊佔南部綜
    合醫院，然丙○○並未悔改、醒悟、一錯再錯，又犯上搶竊，向他人租來醫院，
    租期已屆滿，不但不將醫院歸還業主，利用業主外出，將醫院所有儀器設備在光
    天化日之下大搬家，全身健康檢查儀器全套，價值幾仟萬元，全部搬遷至台東縣
    大武鄉開業，惡意侵佔他人財物，於法不容，院內並有密醫，自稱院長夫人，專
    騙病人、賣私藥秘方、拉病人做身體檢查。搶他人醫院，又逃稅，騙取患者的金
    錢，胡作胡為。唯恐台東大武鄉民為其所害，特此警告！各界人士，共同注意，
    此一醫界敗類，危害社會正義、公平之『害群之馬』，業主甲○○八六、七、七
    敬上」之廣告。再於同年月二十七日在更生日報台東新聞版刊登：「華山診所醜
    陋的真面目！台東縣大武鄉的鄉親請張大眼睛看清楚，新設立的華山診所可怕的
    真面目--華山診所負責人丙○○醫師在高雄市騙取本人創辦的南部綜合醫院六年
    後，因胡亂收費被健保予以停辦處分，數百件病人申訴陳氏惡人的案件後，無法
    生存而逃至大武鄉改名為華山診所繼續行騙。切勿拿自己生命給陳氏開玩笑，陳
    氏為騙取病人金錢而胡亂開刀致死的例子，不勝枚舉，企圖聯合當地人士欺騙更
    多無知者，此作賊心虛，黑道白道通吃的行為，乃他一貫作風，由於政府掃黑掃
    貪污而令他無法在高雄市生存，陳氏以為小地方好行騙而搬至大武鄉，若大武鄉
    鄉親不予抵制將受害無窮，也期待鄉長、衛生局、警察單位以良心為百姓掃除惡
    人。被告丙○○用不法手段，騙取竊佔南部綜合醫院，然丙○○並未悔改、醒悟
    、一錯再錯，又犯上搶竊，向他人租來醫院，租期已屆滿，不但不將醫院還業者
    ，利用業主外出，將醫院所有儀器設備在光天化日之下，大搬家，全身健康檢查
    儀器全套，價值幾仟萬元，全部搬遷至台東縣大武鄉開業，更名為華山診所，惡
    意侵佔他人財物，於法不容，另其院所中，並有密醫，自稱院長夫人，專騙病人
    、賣私藥秘方、拉病人做身體檢查。搶他人醫院，又逃稅，騙取患者的金錢，胡
    作胡為。唯恐台東大武鄉民為其所害，特此警告！各界人士，共同注意，此一醫
    界敗類，危害社會正義、公平之害群之馬，業主甲○○敬上」之廣告，予以毀損
    丙○○及丁○○之名譽。被告上開不法侵害伊名譽之行為，致伊名譽嚴重受損，
    自得依民法第一百九十五條第一項、第二項規定請求被告賠償原告丙○○、丁○
    ○慰藉金，各五百萬元、三百萬元及均自起訴狀繕本送達翌日起至清償日止按年
    息百分之五計算之利息，並於台灣時報第十三版以七段三十行單位刊登如附件一
    之道歉啟事壹天，於更生日報第五版、第十一版分日各以五段一百三十行單位，
    壹號字體刊登如附件二之道歉啟事各壹天之判決。
二、被告則以：渠所刊登廣告內容均為事實，並無誹謗之過失或故意侵權行為，刑事
    確定判決均未斟酌渠所提出之證據，所為有罪認定尚有違誤，自無賠償之責云云
    ，資為抗辯。
三、原告主張右揭事實，迭據其於前開刑事案件偵審中指訴綦詳，復有上開報紙各一
    份、台灣時報八十六年六月十七日函（證明委刊人確係被告甲○○）附於刑事卷
    可參，並經本院調取上開刑事確定卷查閱屬實；被告對刊登廣告之事實固不爭執
    ，然否認有誹謗情事；經查：
  (一)原告丙○○於七十九年間與被告等多人，曾合夥在高雄市經營南部醫院，惟自八
    十年間起，即因經營權爭執而涉訟；丙○○遂於八十六年四月三十日結束該醫院
    業務，同年五月初至台東縣另營華山診所各情，為兩造所不爭，且有彼等間涉訟
    之台灣高雄地方法院檢察署（下稱高雄第檢署）八十年偵字第九五二九、一０四
    三二號不起訴處分書及本院八十四年度上更(二)字第二六六號判決書可考，先予敘
    明。
  (二)被告所刊登上開廣告內容其中「南部醫院被告丙○○用不法手段騙取竊佔南部醫
    院，然丙○○並未悔改、醒悟、一錯再錯，於今年四月底陸續將醫院設備搬遷至
    台東縣大武鄉開業，更名為華山診所，惡意侵佔他人財物。」又「將醫院所有儀
    器設備在光天化日之下，大搬家，全身健康檢查儀器全套，價值幾仟萬元，全部
    搬遷至台東縣大武鄉開業，更名為華山診所」及「因胡亂收費被健保予以停辦處
    分」部份：
    查，原告丙○○於八十六年五月間所搬至台東大武鄉華山診所之醫療設備係丙○
    ○所有，並非他人財物，業據丙○○於被告以丙○○竊盜侵佔醫療儀器向高雄地
    檢署提起告訴之偵查中提出該等醫療設備購入證明書、維修紀錄表、購買合約書
    、核准轉讓證明書等為證，嗣經檢察官認無證據證明丙○○有竊盜、侵占犯行，
    乃以八十六年年偵字第一七Ｏ五三號，台灣高等法院高雄分院檢察署八十七年度
    議字第二四八號不起訴處分確定，此有兩造所不爭之上揭不起訴處分書及處分書
    影本各一份附於刑事卷（八十六年自字第四六二號卷第二五九至二六二頁）可稽
    ；則被告竟於該侵占刑事案，尚在偵查中之八十六年五月間及七月間，即刊登刊
    登上述文字，自與事實不符，且顯有誹謗原告丙○○故意。另被告亦未能證明丙
    ○○所營華山診所有胡亂收費遭健保局停辦處分之情形，並經丙○○於本院八十
    七年度上易字第一三五八號刑事審理中提出中央健康保險局八十四年十二月健保
    醫字八四Ｏ一號函所載南部醫院申報費用並未有虛報其他費用之情等語在卷，是
    此部分被告顯屬捏造事實惡意散布文字，毀損自訴人丙○○名譽。
  (三)上開廣告內容中所稱：「丁○○自稱院長夫人行醫，專騙病人、賣私藥秘方、拉
    病人做身體檢查」部份，被告無論於刑事審理中或本院言詞辯論終結前，均未舉
    證證明原告丁○○有如該廣告所刊登「賣私藥秘方、拉病人做身體檢查」之行為
    ，是此部分被告甲○○顯屬捏造事實惡意散布文字，毀損原告丁○○之名譽。被
    告空言置辯，尚無可採。
  (四)上開廣告內容中所稱：「唯恐台東縣大武鄉各界人士為其所害，特此登報告知，
    共同責此一醫界敗類，危害社會正義、公平之『害群之馬』之啟事；搶他人醫院
    ，又逃稅，搶健保錢，騙取患者的金錢，胡作胡為」等部分，迄未經被告對於丙
    ○○如何搶他人醫院、逃稅、搶健保錢、騙取患者的金錢、胡作胡為之行為等情
    ，予以舉證以明，另證人黃郭玉珠於刑事第一審調查時結證：「在南部醫院丙○
    ○看胃病，住院約一個月，公司大約幫我支付十五萬元左右，而我則自付了二萬
    五千元到三萬元左右」等語。而黃郭玉珠係做胃部切除手術，住院一個月，非勞
    保（當時全民健保尚未開辦）而自費負擔，醫療費用雖達約十七萬元，但是否偏
    高或有何詐騙超收之情事，並無確實證據資料以供參酌，何況醫療費用並無絕對
    之標準，隨醫師之知名度高、醫術高明而有所差異，被告竟刊登丙○○「搶他人
    醫院，又逃稅，搶健保錢，騙取患者的金錢」之廣告，核均屬捏造事實惡意散布
    文字以毀損丙○○名譽，堪予認定。
  (五)上開廣告內容中所稱：「數百件病人申訴陳氏惡人的案件後，無法生存而逃至大
    武鄉改名華山診所繼續行騙」、「陳氏為騙取病人金錢而胡亂開刀致死的例子，
    不勝枚舉」及「企圖聯合當地人士欺騙更多無知者，此作賊心虛，黑道白道通吃
    的行為，乃他一貫作風、由於政府掃黑掃貪污而令他無法在高雄市生存，陳氏以
    為小地方好行騙而搬至大武鄉」等部分：被告於刑事案中雖指稱「有一名病患吳
    考經丙○○開胸腔死亡」云云，然此業據丙○○於刑事庭予以否認，並稱該吳考
    係肺癌末期病患，因肺癌壓迫呼吸系統，來院急救，作緊急胸腔開刀手術，急救
    無效死亡，並非其亂開刀致死，則該名吳考是何一病症送院診治，其死亡與丙○
    ○開刀間有何因果關係，是否是丙○○亂開刀致死等情，均無任何事證足以說明
    ，況縱認丙○○於該醫療過程有疏失，亦僅此一例，被告所為廣告竟稱丙○○胡
    亂開刀致死的例子不勝枚舉，尚有不實。被告雖於刑事審理時又舉證人林朱寶貴
    及陳敏哲證明丙○○有胡亂開刀情事，惟經刑事庭訊問後，證人陳敏哲否認有陳
    稱丙○○亂開刀一事，至被告雖亦於刑事庭提出其與陳敏哲對話錄音帶為證，惟
    該錄音係證人於訴訟外之陳述，且經證人陳敏哲否認其內容，自非得作為證據。
    證人林朱寶貴（丙○○醫院之護理長）於刑事庭雖證稱吳考之病症伊未見其他報
    告云云，然證人林朱寶貴僅為醫院之護理長，並非專業醫師，自非得以其個人之
    判斷而做為不利原告之認定，且若丙○○果真有騙取病人金錢而胡亂開刀，致病
    人死亡，病人家屬豈會善罷干休，通常會有申訴或提起民刑事訴訟以解決，但被
    告亦未能舉證說明。因此被告所刊登上情，顯屬捏造不實之事實，及誇大其詞之
    廣告，尚難以卸免誹謗刑責。
四、綜據上述，足證被告前開辯解，顯屬卸責之詞，要無可取，原告所主張被告不法
    侵害名譽之事實，洵堪採信。
五、按不法侵害他人之身體、健康、名譽或自由者，被害人雖非財產上之損害，亦得
    請求賠償相當之金額，其名譽被侵害者，並得請求為回復名譽之適當處分，民法
    第一百九十五條第一項設有規定。本件被告既有不法侵害原告丙○○、丁○○名
    譽之事實，則原告丙○○及丁○○請求被告賠償精神慰藉金，並於報紙刊登道歉
    啟事以回復其名譽，自屬有據。再查，原告丙○○為高雄醫學院醫科畢業、日本
    久留米大學研究所博士班畢業，現任華山診所負責醫師，資產有華山診所醫療設
    備一批；原告丁○○係美國洛杉磯皮爾士學院會計系畢業，擁有房屋二棟；被告
    則係高中畢業，曾任國小老師，目前無業，已婚，子女皆成年，無不動產等資產
    各情，業據兩造各自陳明在卷，且互無所爭，堪認為真實，原告於社會上皆有其
    地位，名聲對彼等皆甚屬重要，豈其名譽竟遭被告如此侵害，自亟希回復，又原
    告丙○○負責及丁○○所參與之華山診所尚在台東地區經營，與其有關事項，按
    諸常情，當為一般人所特為注意，則前開廣告所載事項，當因被告之刊登而流傳
    快速又廣泛，其名譽之回復，自以藉由多項媒體澄清較具效果，又附件之道歉啟
    事所欲澄清事項均屬前開文宣所載不實事項，有該道歉啟事及前開文宣可供核對
    ，是原告請求被告應於台灣時報第十三版以七段三十行單位刊登如附件一之道歉
    啟事壹天，並應於更生日報第五版、第十一版分日各以五段一百三十行單位，壹
    號字體刊登如附件二之道歉啟事各壹天，均屬正當，應予准許。又，原告二人既
    均受高等教育、經營醫院並負盛名，當然注重名譽，則其名譽因被告刊登廣告於
    報紙遭受侵害，其精神所受痛苦，自非以金錢所能衡量，亦非金錢所能撫平，所
    企盼者應係名譽之回復，是精神慰藉金之多寡對其當尚無所計較；而被告目前無
    業亦無何資產，業如前述，亦為兩造所不爭，則以兩造身分、地位、教育程度、
    經濟狀況、本件係因經營權糾紛纏訟而起及原告所受損害程度等情節，本院認賠
    償金額以原告丙○○部分為三十萬元，原告丁○○部分為二十萬元為適當。從而
    ，原告本諸侵權行為法則訴求被告賠償丙○○三十萬元、丁○○二十萬元之慰藉
    金並加付自起訴狀繕本送達翌日即八十七年七月四日起算之法定遲延利息，為有
    理由，應予准許。超過部分，尚屬無據，應予駁回。
六、本判決關於命被告給付慰藉金部分，原告雖陳明願供擔保以代釋明，請求宣告假
    執行，惟該部分上訴利益未達一百萬元，於判決後已不得再上訴第三審，其假執
    行之聲請自無准許必要，至原告敗訴部分，其假執行聲請亦失所附麗，均應併予
    駁回。
七、本件判決基礎已臻明確，兩造其餘攻擊、防禦方法與舉證，經審核結果並不能動
    搖該基礎，與本件事實之認定無涉，自無庸一一贅述，併此敘明。
八、據上論結，本件原告之訴一部有理由，一部無理由，依民事訴訟法第第七十九條
    但書、第八十五條第一項前段，判決如主文。
中    華    民    國        八十九      年      二      月    二十九    日
                                      臺灣高等法院高雄分院民事第四庭
~B1審判長法官  王錦村
~B2法      官  曾錦昌
~B3法      官  江幸垠
右為正本係照原本作成。
原告敗訴部分如對本判決上訴，須於判決送達後二十日內向本院提出上訴狀，未表明
上訴理由者，應於上訴後二十日內向本院提出理由書。
中    華    民    國        八十九      年      三      月      二      日
~B法院書記官  張明賢
附件一：
            道  歉  啟  事
    本人於民國八十六年五月三十一日在台灣時報屏花東焦點版刊登有關誹謗損害丙
    ○○醫師及丁○○名譽之啟事，本人鄭重道歉。
                                            道歉人： 甲○○
附件二：
            道  歉  啟  事
    本人於民國八十六年七月十三日、同年七月二十七日各在更生日報台東新聞版所
    刊登有關誹謗損害丙○○醫師及丁○○暨華山診所名譽之啟事，本人鄭重道歉。
                                            道歉人： 甲○○
                                                                    Ｈ


司法院資訊處製作；財團法人民間司法改革基金會備份。
